臺灣雲林地方法院民事判決　　　　　　 100年度重訴字第35號
原　　　告　楊愩朝
訴訟代理人　楊文昇
被　　　告　楊昌
兼　上一人
特別代理人　楊進發
上列當事人間請求返還房屋等事件，本院於民國100 年12月15日
言詞辯論終結，判決如下：
    主  文
原告之訴及假執行之聲請均駁回。
訴訟費用由原告負擔。
    事實及理由
壹、程序方面：
    按訴狀送達後，原告不得將原訴變更或追加他訴，但被告同
    意者，不在此限；被告於訴之變更或追加無異議，而為本案
    之言詞辯論者，視為同意變更或追加，民事訴訟法第255 條
    第1 項第1 款、第2 項定有明文。原告起訴時原請求被告等
    應將雲林縣斗南鎮○○里○○街95號之1 二層樓加強磚造房
    屋及土地（約30坪）返還給原告，嗣於民國100 年8 月16日
    具狀追加請求被告應將上開房地之所有權移轉登記予原告，
    被告對原告上開訴之追加無異議，而為本案之言詞辯論，視
    為同意追加，揆諸前揭說明，應屬合法，合先敘明。
貳、實體方面：
一、原告主張：
  (一)原告因過去在外經商，賺錢後出資在雲林縣斗南鎮購買門牌
    號碼雲林縣斗南鎮○○街95號及95之1 號之二層樓房供父親
    楊取及親人居住，當時因原告長年在外經商，所以購買之房
    地均暫時信託登記在父親楊取名下，並非贈與父親楊取，在
    原告要居住或另做他用時，仍要收回處分。嗣因被告楊昌向
    父親請求將原告所購買兩棟樓房中之一棟贈與楊昌，原告本
    於兄弟之情，同意楊昌之請求，將其中一棟房屋贈與楊昌，
    詎被告楊昌竟起貪念，在未知會原告之情況下，非法將門牌
    號碼：雲林縣斗南鎮○○街95之1 號房屋及土地（下稱系爭
    房地）由原登記楊取名下直接過戶到被告楊昌之子楊進發名
    下，被告非法佔用原告系爭房屋，在法律上已構成不當得利
    。嗣經原告多次請求被告返還房屋，被告均藉詞拒絕返還，
    為此，請求被告楊進發返還系爭房地，並將系爭房地之所有
    權移轉登記與原告，另被告非法佔用系爭房地多年，未支付
    任何租金，爰併請求被告二人給付租金。
  (二)原告購買系爭房屋後，於47年3 月20日將戶籍遷入系爭房屋
    內，原告弟妹及所生子女因經濟困頓無力購屋，由原告以兄
    長之情予以照顧，准其等遷入原告所購房屋內居住，成為家
    屬，此由上開二棟房屋之戶籍登記簿記載之戶長均為原告，
    足以證明上開二棟房屋均為原告出資購買。原告係以信託方
    式將系爭房地登記在父親楊取名下，被告二人係以借住之名
    義登記在原告戶籍登記簿內，至多僅能稱為借住關係之家屬
    而已，並無權以借住之名義，在未經原告同意之情況下，違
    法將系爭房地過戶到楊進發名下。
  (三)本件被告非法將原告出資購買信託登記在楊取名下之系爭房
    地過戶到被告楊進發名下，其法律行為無效等語。
    並聲明：(一)被告楊進發應將坐落雲林縣斗南鎮○○段606 地
    號土地及地上建物建號302 號即門牌號碼：雲林縣斗南鎮○
    ○街95之1 號房屋返還原告，並將上開房地移轉登記予原告
    。(二)被告楊昌、楊進發應給付原告租金新台幣50萬元。(三)訴
    訟費用由被告連帶負擔。(四)原告願供擔保，請准宣告假執行
    。
二、被告二人則以：系爭房地原登記在祖父楊取名下，由祖父楊
    取以贈與為原因直接過戶與被告楊進發，被告楊進發本於所
    有權人之地位占有使用系爭房地，何來無權占有及不當得利
    ？原告既非系爭房地之所有權人，如何能向被告等請求返還
    房地及相當租金之不當得利？原告既未就上開事項提出說明
    ，其訴顯無理由等語，資為抗辯。
    並聲明：原告之訴駁回，訴訟費用由原告負擔。
三、兩造不爭執之事實：
    坐落雲林縣斗南鎮○○段606 地號土地及地上建物建號302
    號即門牌號碼：雲林縣斗南鎮○○街95之1 號房屋現登記為
    被告楊進發所有。
四、得心證之理由
    本件之爭點在於原告請求被告楊進發將系爭房地返還及移轉
    登記予原告，有無理由？原告請求被告二人給付租金，有無
    理由？
  (一)按當事人主張有利於己之事實者，就其事實有舉證之責任，
    民事訴訟法第277 條前段定有明文。所謂舉證，係指就爭訟
    事實提出足供法院對其所主張者為有利認定之證據而言，若
    所舉證據，不能對其爭訟事實為相當之證明，自無從認定其
    主張為真正。又主張法律關係存在之當事人，就該法律關係
    發生所須具備之要件，應先負舉證之責任，原告就其主張之
    事實，不舉證證明者，被告本無須就其抗辯之事實，負舉證
    之責任，縱令被告就其抗辯事實不能舉證，或其所舉證據尚
    有疵累，亦應駁回原告之請求，此為舉證責任分擔之原則（
    最高法院17年上字第917 號著有判例可資參照）。本件原告
    主張系爭房地為其出資購買，暫時信託登記在訴外人楊取名
    下之事實，既為被告所否認，自應由原告就系爭房地係原告
    出資購買及信託登記於訴外人楊取名下之事實，負舉證責任
    。經查，原告雖提出戶籍登記簿謄本、臺灣雲林地方法院檢
    察署（下稱雲林地檢署）檢察官99年度偵字第3917號不起訴
    處分書、剪報一件，及楊李寫與證人譚楊票於本院98年度訴
    字第486 號返還土地等訴訟98年12月15日準備程序時證稱「
    系爭房地是原告買地蓋屋的」等語為證，惟查：
  1.按戶籍法第3 條第2 項「在一家，或同一處所同一主管人之
    下共同生活，或經營共同事業者為一戶，以家長或主管人為
    戶長；單獨生活者，得為一戶並為戶長」之規定，僅係規範
    一戶內由何人擔任戶長之規定，原告雖曾為門牌號碼：雲林
    縣斗南鎮○○街95號之戶長，然戶長不當然為房屋之所有權
    人，僅以戶長之身分，尚不足以認定系爭房地確係由原告出
    資購買。
  2.證人楊李寫及證人譚楊票於本院98年度訴字第486 號返還土
    地等訴訟審理時，雖到庭證述新興街95號房地是原告買地並
    蓋屋等語（見本院98年度訴字第486 號返還土地民事卷第24
    頁背面）。然查，坐落雲林縣斗南鎮○○段607 地號土地（
    重測前地號為雲林縣斗南鎮○○段294 之11地號）係被告楊
    昌於52年7 月31日向訴外人廖新財買受取得所有權，門牌號
    碼雲林縣斗南鎮○○街95號房屋由被告楊昌於56年6 月18日
    建造完成，有土地登記謄本及登記簿、建物登記第二類謄本
    、營建使用執照在卷可稽，是依土地登記謄本及使用執照之
    記載，新興街95號房屋應係由被告楊昌建造完成，至95號房
    屋坐落土地部分則係由被告楊昌向第三人廖新財買受取得所
    有權，證人楊李寫、譚楊票所證述內容，與事實不符，自難
    遽予採信。
  3.證人譚楊票嗣於本院審理時雖到庭證述：系爭房地是原告買
    的，土地房屋是分開買的，先買房子，才買土地，不知道何
    時買的，土地房屋登記父親楊取的名下，房子買了以後有翻
    修改建，改建費用是原告出的，改建花了多少錢不清楚，第
    一間買的房子是95號，95之1 號好像是後來買的，95號買我
    父親的名字，95之1 號買誰的名字我不知道，這兩間房屋說
    好要給楊昌那間好像是95之1 號那間等語（見本院100 年12
    月15日言詞辯論筆錄）。然查，新興街95號房屋坐落之土地
    係由被告楊昌向第三人廖新財買受取得所有權，新興街95號
    房屋則係由被告楊昌於56年6 月18日建造完成，已如前述，
    ，證人譚楊票證稱95號房子買伊父親的名字，顯與事實不符
    ；又證人譚楊票於本院98年訴字第486 號返還土地等事件審
    理時到庭證述：原告買地的並蓋屋等語，嗣於本院審理時改
    稱：先買房子才買土地等語，就系爭房地究係先買地後蓋屋
    ，抑或先買屋後買地，其前後證述歧異，其證詞是否確實可
    信，並非無疑。況證人譚楊票就系爭房地之買賣價格、房屋
    改建翻修時間、翻修費用等重要細節，均不能清楚交代，自
    難僅以證人譚楊票之證詞，進而認定原告確有出資購買系爭
    房地之事實。
  4.又原告所提出之不起訴處分書上記載：「本件告訴人楊愩朝
    指訴被告楊昌、楊進發偽造上開系爭房屋土地登記申請書以
    使公務員不實登載所有權移轉而竊佔系爭房屋之行為，至遲
    於該建物所有權第一次登記之75年8 月30日，犯罪即已完成
    ，有前揭系爭房屋建築改良物登記簿影本、建物及土地登記
    謄本等在卷可稽，顯已逾10年之追訴權時效期間，依前開說
    明，自應為不起訴處分」等語，並未提及系爭房地為原告出
    資購買之事，自無法證明原告有出資購買系爭房地，並將系
    爭房地借名登記於訴外人楊取名下之事實。
  5.另原告於100 年8 月18日開庭時主張：上開兩棟房屋是我在
    42年買的，46年的時候，才買土地等語（見本院100 年8 月
    18日言詞辯論筆錄），嗣於100 年12月15日審理時主張：伊
    46年來斗南，第6 年買房子，先買房子再買地，第一間買的
    房子是95之1 號，95號是隔了兩、三年才買的等語，其前後
    所述購買房地之時間已有不同，亦與土地登記謄本及建物使
    用執照之記載不符，其主張自難遽予採信。
  6.再系爭房地其中坐落雲林縣斗南鎮○○段606 地號土地係訴
    外人楊取於50年9 月21日向訴外人沈雲龍買受後，於65年12
    月29日贈與楊進發，於66年2 月4 日辦理移轉登記，另門牌
    號碼雲林縣斗南鎮○○街95之1 號房屋係楊取於61年12月28
    日建造完成，於66年1 月10日贈與楊進發，並於75年8 月30
    日辦理所有權第一次登記為楊進發所有，有土地登記簿、建
    築使用執照、公證書、土地建築改良物贈與所有權移轉契約
    書、雲林縣稅捐稽徵處66年契稅繳納通知書在卷可按，堪認
    被告楊進發係因贈與之原因，自其祖父楊取受贈取得系爭房
    地之所有權。原告主張被告有非法將系爭房地過戶登記與楊
    進發云云，與事實不符，自不足採。
  7.綜上所述，依原告所提出之戶籍登記簿謄本、不起訴處分書
    ，及楊李寫與證人譚楊票之證詞，均無法證明系爭房地係原
    告出資購買並借名登記在訴外人楊取名下之事實。此外，原
    告對於其確有出資購買系爭房地及與訴外人楊取就系爭房地
    確有信託契約存在之事實，並未能舉證以實其說，則原告空
    言主張系爭房地係其出資購買，及其與訴外人楊取間就系爭
    房地有信託關係云云，自難遽予採信。從而，原告請求被告
    楊進發返還系爭房地，並將系爭房地之所有權移轉登記與原
    告，自難認有據。
  (二)按無法律上之原因而受利益，致他人受損害者，應返還其利
    益，民法第179 條定有明文。次按，不當得利係以當事人之
    一方無法律上之原因而受利益，致他方受損害為其成立要件
    ，是主張不當得利請求權存在之當事人，對於不當得利請求
    權之成立要件應負舉證責任，即應證明他方係無法律上之原
    因而受利益，致其受有損害。經查，被告楊進發為系爭房地
    之所有權人，有土地及建物登記謄本各1 份在卷可憑，則被
    告楊進發本於所有權人之地位，自得占有使用系爭房地，縱
    被告楊進發因此受有相當租金之利益，亦具有法律上之原因
    。原告既未能舉證證明被告二人有非法將系爭房地過戶登記
    與被告楊進發之事實，且原告亦非系爭房地之所有人，則原
    告主張被告二人占有系爭房地受有租金之利益，致原告受有
    損害，自無足取。從而，原告依不當得利之法律關係，請求
    被告二人賠償原告租金50萬元，亦屬無據。
  (三)綜上所述，原告並未能舉證證明系爭房地係原告出資購買及
    信託登記在楊取名下，及被告二人有非法將系爭房地過戶登
    記與楊進發之事實，從而，原告依不當得利之法律關係，請
    求被告楊進發返還系爭房地，並將系爭房地之所有權移轉登
    記與原告，及請求被告楊昌、楊進發二人給付原告租金50萬
    元，為無理由，應予駁回。又原告敗訴部分，其假執行之聲
    請因訴之駁回而失所附麗，應併予駁回，附此敘明。
  (四)本件事證已臻明確，兩造其餘攻擊、防禦方法，均與判決結
    果不生影響，爰不一一論述，併此敘明。
五、訴訟費用負擔之依據：民事訴訟法第78條。
中    華    民    國   100    年    12    月    29    日
                  民事第一庭    法  官  冷明珍
以上正本係照原本作成
如對本判決上訴，須於判決送達後20日內向本院提出上訴狀。如
委任律師提起上訴者，應一併繳納上訴審裁判費。
中    華    民    國   100    年    12    月    29    日
                                書記官  曾玲玲